ACORDAO-COMPLETO-2421019

ACÓRDÃO 8253/2020 ATA 26/2020 - SEGUNDA CÂMARA

VISTOS, relatados e discutidos estes autos consolidados de cinco atos de concessão de Pensão Militar submetidos, para fins de registro, à apreciação do Tribunal de Contas da União (TCU) , de acordo com o art. 71, inciso III, da Constituição Federal;
ACORDAM os Ministros do Tribunal de Contas da União, reunidos em Sessão da Segunda Câmara, diante das razões expostas pelo Relator, com fundamento no art. 71, inciso III, da Constituição Federal, e art. 1º, inciso V, e 39, inciso II, da Lei 8.443/1992, em: 
	9.1. considerar legais os atos de concessão de Pensão Militar das Sras. Eldisia de Alcântara (Peça 2) ; Anna dos Anjos Cruz e Edna Cruz Marcolino (Peça 3) ;  Bruna Prebay Lima e  Valdeci Fabricio de Lima  (Peça 5) ; Julia Barbosa C. de Alencar, e Yasmin Barbosa Torres (Peça 6) , ordenando os respectivos registros;
	9.2. considerar ilegal o ato de pensão militar em favor das Sras. Leila Sadika Hamoud e Manira Sadika Hamoud, instituída pelo Sr. Reclem Aboud Hamoud (Peça 4) , negando o respectivo registro;
	9.3. dispensar o ressarcimento das quantias indevidamente recebidas, em boa-fé, consoante o disposto no Enunciado 106 da Súmula de Jurisprudência do TCU;
	9.4. determinar à Subdiretoria de Inativos e Pensionistas - Área  Militar que: 
	9.4.1 faça cessar, no prazo 15 (quinze) dias contados da ciência desta deliberação pelo órgão, os pagamentos decorrentes do ato ora impugnado (item 9.2) , sob pena de responsabilidade solidária da autoridade administrativa omissa, nos termos do art. 262 do Regimento Interno/TCU;
	9.4.2 notifique as interessadas Sras. Leila Sadika Hamoud e Manira Sadika Hamoud, sobre o inteiro teor deste Acórdão, no prazo de 15 (quinze) dias, contados da ciência desta deliberação pelo órgão, disponibilizando a este Tribunal, por meio do Sistema e-Pessoal, no prazo de 30 (trinta) dias, o comprovante da referida ciência, nos termos do art. 21, inciso I, da IN-TCU 78/2018;
	9.5 determinar à Secretaria de Fiscalização de Pessoal (Sefip) que monitore o cumprimento das determinações ora expedidas, representando ao Tribunal, em caso de irregularidades;
	9.6 dar ciência deste Acórdão ao órgão responsável pela concessão, informando que o teor integral desta deliberação poderá ser obtido no endereço eletrônico  .

Cinco atos de concessão de Pensão Militar submetidos para fins de registro à apreciação do Tribunal de Contas da União (TCU), de acordo com o art. 71, inciso III, da Constituição Federal.

Segunda Câmara

Subdiretoria de Inativos e Pensionistas - Área Militar.

3. Interessados/Responsáveis:
3.1. Interessadas: Anna dos Anjos Cruz (CPF XXX.481.237-XX), Bruna Prebay Lima (CPF XXX.672.807-XX) Edna Cruz Marcolino (CPF XXX.492.467-XX) Eldisia de Alcântara Costa (CPF XXX.962.183-XX), Julia Barbosa C. de Alencar (CPF XXX.834.207-XX) Leila Sadika Hamoud (CPF XXX.292.777-XX), Manira Sadika Hamoud (CPF XXX.484.207-XX), Valdeci Fabricio de Lima (CPF XXX.595.357-XX), Yasmin Barbosa Torres (CPF XXX.869.387-XX).

13.1. Ministros presentes: Ana Arraes (Presidente), Aroldo Cedraz (Relator) e Raimundo Carreiro.
13.2. Ministro-Substituto convocado: Augusto Sherman Cavalcanti.
13.3. Ministros-Substitutos presentes: Marcos Bemquerer Costa e André Luís de Carvalho.

ACORDAO-COMPLETO-2468060

Acórdão 7605/2021 - Segunda Câmara

ACORDAO-COMPLETO-2486151

Acórdão de Relação 8418/2021 - Segunda Câmara

Acórdão de Relação

ACORDAO-COMPLETO-2434055

Acórdão de Relação 10939/2020 - Segunda Câmara

AROLDO CEDRAZ

Adoto como Relatório a instrução elaborada na Secretaria de Fiscalização de Pessoal (Sefip) , cujas conclusões e encaminhamento foram endossados pelos dirigentes da unidade (Peças 8 e 9) :
"[...] INTRODUÇÃO
Trata-se de atos de pensão militar, submetidos, para fins de registro, à apreciação do Tribunal de Contas da União (TCU) , de acordo com o art. 71, inciso III, da Constituição Federal.  Os atos foram cadastrados e disponibilizados ao TCU por intermédio do Sistema de Apreciação e Registro de Atos de Admissão e Concessões na forma do art. 2º, caput e incisos I a IV, e art. 4º, caput, da Instrução Normativa TCU 55/2007.
EXAME TÉCNICO
Procedimentos aplicados
Os procedimentos para exame, apreciação e registro de atos de pessoal encontram-se estabelecidos na Instrução Normativa TCU 78/2018 e na Resolução TCU 206/2007. Essas normas dispõem, em seus arts. 4º, § 2º, e 3º, § 3º, respectivamente, que os atos de pessoal disponibilizados por meio do e-Pessoal devem ser submetidos à crítica automatizada do próprio sistema, com base em parâmetros predefinidos.
Relativamente aos atos de admissão e concessão de aposentadoria, pensão e reforma, as rotinas de crítica das informações cadastradas nos sistemas informatizados de coleta de atos foram elaboradas e validadas levando-se em conta as peculiaridades desses atos. Os itens de verificação do sistema compreendem prazos e fundamentos legais, assim como eventuais ocorrências de acumulação. Tratam-se de verificações mais abrangentes, minuciosas e precisas do que aquelas que podem ser realizadas por mãos humanas, proporcionando um nível de segurança ainda maior.
Além da crítica automatizada, há verificação humana adicional no caso de haver alertas do sistema ou informações não formatadas, como esclarecimentos do gestor ou do controle interno.
Exame das Constatações
5.	O ato em análise de interesse do ex-militar RAYMUNDO ELÁDIO DE ARAUJO CRUZ apresentou a crítica "CPF nulo ou inválido" pelo sistema eletrônico da Sefip, sendo oportuno um breve histórico sobre a criação do Cadastro de Pessoa Física no Brasil.
5.a. Conceito
O CPF (Cadastro de Pessoas Físicas) é um número atribuído pela Receita Federal do Brasil tanto a brasileiros como a estrangeiros residentes que pagam impostos no Brasil. 
5.b. DA Criação
Institucionalizado pelo artigo 11 da Lei 4.862, de 29 de novembro de 1965, neste primeiro momento, o futuro CPF respondia pelo nome de Cartão de Identificação do Contribuinte (CIC) , sendo emitido eletronicamente e com prazo de validade determinado. O artigo 11 da supracitada Lei transcrito a seguir:
Art. 11: As repartições lançadoras do imposto de renda poderão instituir serviço especial de Registro das Pessoas Físicas para contribuintes desse imposto, no qual serão inscritas as pessoas físicas obrigadas a apresentar declaração de rendimentos e de bens.
Em dezembro de 1968, o Decreto-Lei nº 401 criou o Cadastro de Pessoa Físicas (CPF) , in verbis:
DECRETO-LEI No 401, DE 30 DE DEZEMBRO DE 1968.
O PRESIDENTE DA REPÚBLICA, usando das atribuições que lhe confere o § 1º do artigo 2º do Ato Institucional nº 5, de 13 de dezembro de 1968, 
DECRETA:
Art. 1º O registro de Pessoas Físicas criado pelo artigo 11 da Lei número 4.862, de 29 de novembro de 1965, é transformado no Cadastro de Pessoas Físicas (CPF) . 
Art. 2º A inscrição no Cadastro de Pessoas Físicas (CPF) , a critério do Ministro da Fazenda, alcançará as pessoas físicas, contribuintes ou não do imposto de renda e poderá ser procedido " ex officio".
Art. 3º O Ministro da Fazenda determinará os casos em que deverá ser exibida ou mencionado o documento comprobatório de inscrição no Cadastro de Pessoas Físicas (CPF) . 
5.c. DA INSCRIÇÃO NO CADASTRO
Pelo exposto, verifica-se a criação do Cadastro de Pessoas Físicas a partir de dezembro de 1968, passando a ser obrigatório como cita a Decreto-Lei 401/1968, a critério do Ministro da Fazenda, aos contribuintes ou não do imposto de renda. Logo, as situações em que existia a obrigatoriedade do cadastro eram definidas pelo Ministro da Fazenda. 
Como o advento do Decreto 3.000, de 26 de março de 1999, Regulamento do Imposto de Renda, fica positivada a quem se destina a obrigatoriedade deste cadastro:
INSCRIÇÃO NO CADASTRO DE PESSOAS FÍSICAS
CAPÍTULO I
OBRIGATORIEDADE DE INSCRIÇÃO
Art. 33. Estão obrigados a inscrever-se no Cadastro de Pessoas Físicas - CPF (Lei nº 4.862, de 29 de novembro de 1965, art. 11, e Decreto-Lei nº 401, de 30 de dezembro de 1968, arts. 1º e 2º) :
I - as pessoas físicas sujeitas à apresentação de declaração de rendimentos;
II - as pessoas físicas cujos rendimentos estejam sujeitos ao desconto do imposto na fonte, ou estejam obrigadas ao pagamento do imposto;
III - os profissionais liberais, assim entendidos aqueles que exerçam, sem vínculo de emprego, atividades que os sujeitem a registro perante órgão de fiscalização profissional;
IV - as pessoas físicas locadoras de bens imóveis;
V - os participantes de operações imobiliárias, inclusive a constituição de garantia real sobre imóvel;
VI - as pessoas físicas obrigadas a reter imposto na fonte;
VII - as pessoas físicas titulares de contas bancárias, de contas de poupança ou de aplicações financeiras;
VIII - as pessoas físicas que operam em bolsas de valores, de mercadorias, de futuros e assemelhadas;
IX - as pessoas físicas inscritas como contribuinte individual ou requerentes de benefícios de qualquer espécie no Instituto Nacional do Seguro Social - INSS. 
§ 1º A obrigatoriedade de inscrição no CPF alcança as pessoas físicas residentes no exterior que possuam bens ou direitos no País, inclusive participações societárias, bem assim aplicações no mercado financeiro ou de capitais no Brasil, nos termos e nas condições estabelecidos pela Secretaria da Receita Federal.  (Redação dada pelo Decreto nº 4.166, de 13.3.2002) 
§ 2º As pessoas físicas, mesmo que não estejam obrigadas a inscrever-se no CPF, podem solicitar sua inscrição.
5.d. DO CONTROLE PELOS COMANDOS MILITARES
Mesmo antes da obrigatoriedade do CPF, verifica-se que os Comandos Militares exerciam o controle de pessoal por intermédio de códigos numéricos pessoais (Ex: PREC CP, onde PREC significa precedência e CP código pessoal; tal combinação de números era utilizada para controle de pagamentos, descontos e ressarcimentos dos militares da ativa, inativos e pensionistas no âmbito do Exército Brasileiro) , ou seja, mesmo não existindo cadastro de pessoa física para o instituidor de pensão, este era controlado pelas Forças Armadas por um número pessoal e intransferível, que identificava o instituidor de forma única e inequívoca. 
6.	Assim, pelo demonstrado até o momento no que se refere a crítica "CPF nulo ou inválido" e, ainda, pelos óbitos dos instituidores terem ocorrido em data anterior à obrigatoriedade de se possuir CPF, ou seja, antes de 26/3/1999, data de edição do Decreto 3.000/1999, entende-se que a inexistência da CPF por parte do instituidor da pensão militar não oferece óbices à apreciação pela legalidade do ato em estudo. 
7.	Em consulta realizada em sistemas externos disponibilizados ao TCU podemos verificar que as beneficiárias Sras. ELDISIA DE ALCÂNTARA COSTA - CPF XXX.962.183-XX  e EDNA CRUZ MARCOLINO - CPF XXX.492.467-XX    acumulam a  pensão constante dos autos com um outro cargo ou um benefício. Informamos que tais acumulações têm como base legal o Art. 29, incisos I e II, da Lei das Pensões Militares - Lei 3765/1960 -, que permite as referidas acumulações, observado o disposto no art. 37, inciso XI, da Constituição Federal.
CONCLUSÃO
8.	A abrangência e a profundidade das verificações levadas a efeito fundamentam convicção de legalidade dos atos. Assim, cabe proposta no sentido de que sejam considerados legais, promovendo-lhes os registros.
PROPOSTA DE ENCAMINHAMENTO
9.	Ante o exposto, com fundamento nos arts. 71, inciso III, da Constituição Federal, 1º, inciso V, e 39, incisos I e II, da Lei 8.443/1992 e 260, § 1º e 5º, do Regimento Interno do Tribunal de Contas da União, bem como art. 7º, § 4º da IN 78/2018, propõe-se considerar legal e conceder os registros dos atos no presente processo. [...]".
2.	O Ministério Público junto ao TCU (MPTCU) , à Peça 10, manifestou-se nos seguintes termos:
"[...]
3.	De antemão, este representante do Ministério Público de Contas da União anui à proposta da Sefip, exceto em relação ao ato de peça 4.
4.	O referido ato trata da concessão inicial da pensão militar instituída por Reclem Aboud Hamoud em favor de Leila Sadika Hamoud (CPF XXX.292.777-XX) e Manira Sadika Hamoud (CPF XXX.484.207-XX) , ambas habilitadas à pensão na condição de irmãs germanas e consanguíneas, solteiras, viúvas ou desquitadas.
5.	A redação original do inciso V do art. 7º da Lei 3.765/1960 dispunha que:
Art 7º A pensão militar defere-se na seguinte ordem:
 (...) 
V - às irmãs germanas e consanguíneas, solteiras, viúvas ou desquitadas, bem como aos irmãos menores mantidos pelo contribuinte, ou maiores interditos ou inválidos; 
6.	Ocorre que a Medida Provisória (MP) 2.215-10, de 31/8/2001, alterou a redação do citado artigo 7º e excluiu do rol de beneficiários as irmãs germanas e consanguíneas (grifos inseridos) :
Art. 7º A pensão militar é deferida em processo de habilitação, tomando-se por base a declaração de beneficiários preenchida em vida pelo contribuinte, na ordem de prioridade e condições a seguir:
I - primeira ordem de prioridade:
a)  cônjuge;
b)  companheiro ou companheira designada ou que comprove união estável como entidade familiar; 
c)  pessoa desquitada, separada judicialmente, divorciada do instituidor ou a ex-convivente, desde que percebam pensão alimentícia;
d)  filhos ou enteados até vinte e um anos de idade ou até vinte e quatro anos de idade, se estudantes universitários ou, se inválidos, enquanto durar a invalidez; e
e)  menor sob guarda ou tutela até vinte e um anos de idade ou, se estudante universitário, até vinte e quatro anos de idade ou, se inválido, enquanto durar a invalidez.
II - segunda ordem de prioridade, a mãe e o pai que comprovem dependência econômica do militar;
III - terceira ordem de prioridade:
a)  o irmão órfão, até vinte e um anos de idade ou, se estudante universitário, até vinte e quatro anos de idade, e o inválido, enquanto durar a invalidez, comprovada a dependência econômica do militar;
b)  a pessoa designada, até vinte e um anos de idade, se inválida, enquanto durar a invalidez, ou maior de sessenta anos de idade, que vivam na dependência econômica do militar.
§ 1º  A concessão da pensão aos beneficiários de que tratam o inciso I, alíneas "a", "b", "c" e "d", exclui desse direito os beneficiários referidos nos incisos II e III.
§ 2º  A pensão será concedida integralmente aos beneficiários do inciso I, alíneas "a" e "b", ou distribuída em partes iguais entre os beneficiários daquele inciso, alíneas "a" e "c" ou "b" e "c", legalmente habilitados, exceto se existirem beneficiários previstos nas suas alíneas "d" e "e".
§ 3º  Ocorrendo a exceção do § 2o, metade do valor caberá aos beneficiários do inciso I, alíneas "a" e "c" ou "b" e "c", sendo a outra metade do valor da pensão rateada, em partes iguais, entre os beneficiários do inciso I, alíneas "d" e "e". 
7.	Por meio da Lei 13.954/2019, o citado art. 7º sofreu novas alterações. De toda sorte, como o instituidor faleceu em 7/10/2012, aplica-se à pensão por ele instituída a redação do art. 7º da Lei 3.765/1960 dada pela MP 2.215-10, de 31/8/2001, vigente naquela época.
8.	Isso porque, segundo o entendimento do Supremo Tribunal Federal (STF) , consignado no Mandado de Segurança (MS) 20.032, o direito à pensão militar é regulado pela lei vigente na data do óbito do instituidor (grifos inseridos) :
PENSÃO MILITAR. REVERSAO. O DIREITO A PERCEPÇÃO DA PENSÃO MILITAR SE REGULA PELA LEI VIGENTE AO TEMPO EM QUE SE VERIFICOU O ÓBITO DO MILITAR, E O DIREITO A REVERSAO DA PENSÃO PELA LEI VIGENTE A ÉPOCA DO ÓBITO DA BENEFICIARIA DA PENSÃO. NÃO TEM DIREITO A REVERSAO DA PENSÃO, A IRMA DO MILITAR, QUE, A ÉPOCA DO FALECIMENTO DA VIÚVA DO MILITAR FALECIDO, ERA CASADA, AINDA QUE VENHA A FICAR VIÚVA DEPOIS DO ÓBITO DA CUNHADA. INTELIGENCIA DOS ARTS. 24 E 28 DA LEI 3.765, DE 04.05.1960, QUE REGULA AS PENSÕES MILITARES. MANDADO DE SEGURANÇA CONTRA ATO DO TRIBUNAL DE CONTAS DA UNIÃO, QUE NEGOU REGISTRO A REVERSAO DE PENSÃO CONCEDIDA PELAS AUTORIDADES ADMINISTRATIVAS, COM INFRINGENCIA DOS TEXTOS LEGAIS APLICAVEIS A ESPÉCIE. INDEFERIMENTO.
9.	Colhe-se da jurisprudência selecionada da Corte de Contas entendimento no mesmo sentido (grifos inseridos) : 
"O direito à percepção de pensão militar se regula pela lei vigente ao tempo do óbito do militar, mas o direito à reversão da pensão regula-se pela lei vigente à época do óbito do beneficiário inicial da pensão." (Acórdão 425/2018-TCU-Segunda Câmara) .
10.	Assim, na data do óbito do instituidor as interessadas não preenchiam os requisitos legais para a habilitação à pensão, haja vista a revogação da norma que lhes garantia o benefício. Desse modo, não há de se falar em concessão de benefício com fundamento em norma já revogada.
11.	Ante o exposto, opinamos por considerar ilegal e negar registro ao ato da pensão militar instituída por Reclem Aboud Hamoud (peça 4) . 
12.	Ressalte-se que o ato foi enviado ao TCU em 14/12/2015, de modo que pode ser apreciado sem a necessidade de prévia oitiva das interessadas, nos termos do Acórdão 587/2011-TCU-Plenário. [...]".
É o Relatório.

não há.

Procurador Rodrigo Medeiros de Lima.

PENSÃO MILITAR SUBDIRETORIA DE INATIVOS E PENSIONISTAS - ÁREA MILITAR. UM ATO DE PENSÃO CONCEDIDA A IRMÃ DO INSTITUIDOR SEM AMPARO NA LEGISLAÇÃO VIGENTE À ÉPOCA DO ÓBITO. ILEGALIDADE. NEGATIVA DE REGISTRO. DETERMINAÇÕES. LEGALIDADE E REGISTRO DOS DEMAIS ATOS. CIÊNCIA. ILEGALIDADE. DETERMINAÇÕES. CIÊNCIA.

PENSÃO MILITAR (PMIL)

Secretaria de Fiscalização de Pessoal (Sefip).

Aprecia-se nesta oportunidade cinco atos de concessão de pensão militar submetidos, para fins de registro, à apreciação do Tribunal de Contas da União (TCU) , de acordo com o art. 71, inciso III, da Constituição Federal.
2.	As concessões relacionam-se às Sras. Anna dos Anjos Cruz, Bruna Prebay Lima, Edna Cruz Marcolino, Eldisia de Alcântara Costa, Julia Barbosa C. de Alencar, Leila Sadika Hamoud; Manira Sadika Hamoud, Valdeci Fabricio de Lima e Yasmin Barbosa Torres, disponibilizados ao TCU por meio do Sistema e-Pessoal, na forma dos arts. 2º e 4º da Instrução Normativa TCU 78/2018.
3.	A Secretaria de Fiscalização de Pessoal (Sefip) , em pareceres uniformes propôs a legalidade e registro de todos os atos (Peças 8-9) .
4.	O Ministério Público de Contas da União anui à proposta da Sefip, exceto em relação ao ato de Peça 4.
5.	Alega que o referido ato trata da concessão inicial da pensão militar instituída pelo Sr. Reclem Aboud Hamoud em favor das Sras. Leila Sadika Hamoud e Manira Sadika Hamoud, ambas habilitadas à pensão na condição de irmãs germanas e consanguíneas, solteiras, viúvas ou desquitadas.
6.	Arguiu o MPTCU que a Medida Provisória (MP) 2.215-10, de 31/8/2001, alterou a redação do citado artigo 7º da Lei 3.765/1960 e excluiu do rol de beneficiários as irmãs germanas e consanguíneas. Alega, ainda, que, por meio da Lei 13.954/2019, o citado art. 7º sofreu novas alterações. Assim, como o instituidor faleceu em 7/10/2012, aplicar-se-ia à pensão por ele instituída a o disposto no art. 7º da Lei 3.765/1960, vigente naquela época, com a redação dada pela MP 2.215-10, de 31/8/2001.
7.	O MP/TCU invoca o entendimento do Supremo Tribunal Federal (STF) , consignado no Mandado de Segurança (MS) 20.032, no sentido de que o direito à pensão militar é regulado pela lei vigente na data do óbito do instituidor. Menciona, também, nesse sentido, jurisprudência selecionada desta Corte de Contas: "O direito à percepção de pensão militar se regula pela lei vigente ao tempo do óbito do militar, mas o direito à reversão da pensão regula-se pela lei vigente à época do óbito do beneficiário inicial da pensão." (Acórdão 425/2018-TCU-Segunda Câmara.
8.	Ante esse entendimento, o Parquet propõe considerar ilegal e negar registro ao ato da pensão militar instituída por Reclem Aboud Hamoud (Peça 4) , ressaltando que o ato foi enviado ao TCU em 14/12/2015, de modo que pode ser apreciado sem a necessidade de prévia oitiva das interessadas.
9.	Feito esse breve histórico, manifesto minha concordância com as análises empreendidas pelo Ministério Público TCU (MP/TCU) , que adoto como razões de decidir, endossando, portanto, a proposta de encaminhamento.
10.	De fato, A MP 2.215-10/2001, não obstante nunca ter sido convertida em Lei, revogou a lei de remuneração dos militares (Lei 8.237/91) e alterou o Estatuto dos Militares (Lei 6.880/80) .
11.	Nesse sentido, o ordenamento jurídico em vigor na época do falecimento do ex-militar (7/10/2012) só permite o deferimento de pensão militar, no caso de irmãs, quando essas forem órfãs e menores de idade ou então inválidas, conforme Art. 7, inciso III, alínea "a", da Lei 3765/1960.
12.	A análise dos demais atos não revelou nenhuma irregularidade, razão por que a unidade técnica e o Parquet de Contas propuseram os respectivos registros.
13.	Importante destacar que os atos foram disponibilizados ao Tribunal há menos de 5 (cinco) anos. Assim, prescinde da necessidade de oitiva das interessadas para conceder-lhes a oportunidade do contraditório e da ampla defesa, nos termos do estabelecido no Acórdão 587/2011-TCU-Plenário.
14.	Por fim, em conformidade com o art. 262 do Regimento Interno deste Tribunal, impende determinar ao órgão de origem que faça cessar os pagamentos decorrentes dos atos ora impugnados, sob pena de responsabilidade solidária da autoridade administrativa omissa.
Em face do exposto, VOTO para que o Tribunal adote a minuta de Acórdão que ora submeto à apreciação deste Colegiado.
TCU, Sala das Sessões Ministro Luciano Brandão Alves de Souza, em 4 de agosto de 2020.
AROLDO CEDRAZ 
Relator